【裁判字號】    99,訴,1015
【裁判日期】    991021
【裁判案由】    偽造有價證券
【裁判全文】
臺灣高雄地方法院刑事判決              99年度訴字第1015號
公  訴  人  臺灣高雄地方法院檢察署檢察官
被      告  甲○○
選任辯護人  張啟祥律師（法律扶助律師）
上列被告因偽造有價證券案件，經檢察官提起公訴（98年度偵字
第36957號），本院判決如下：
    主  文
甲○○共同犯行使偽造有價證券罪，累犯，處有期徒刑壹年肆月
，減為有期徒刑捌月。扣案如附表編號1 之支票及未扣案如附表
編號2 之支票，均沒收之。
    事  實
一、甲○○前因轉讓毒品案件，經本院以91年度鳳簡字第458 號
    判決判處有期徒刑1 年2 月，又因施用毒品等案件，經本院
    以91年度訴字第1490號判決判處有期徒刑10月、6 月，嗣經
    裁定應執行有期徒刑2 年2 月，於民國94年5 月12日假釋出
    監付保護管束，迄95年1 月8 日假釋期滿未經撤銷，視為執
    行完畢。猶不知悔改，與丙○○（未經檢察官偵查起訴）共
    同基於縱所行使者係偽造之有價證券，加以行使亦不違背其
    本意之未必故意之犯意聯絡，於95年3 、4 月間某日，由丙○○在不詳地點，取得姓名年籍不詳之人以不詳方法偽造如
    附表所示之支票2 張（原為空白支票，係丁○○所有，於95
    年3 月22日，在高雄縣鳳山市○○街55號住處發現失竊）後
    ，交由甲○○持上開支票2 張，透過不知情之乙○○向戊○○（經檢察官另為不起訴處分確定）佯以借款新臺幣（下同
    ）5 萬元，欲以上開支票2 張供作借款之擔保而行使，戊○○信以為真而陷於錯誤，遂交付5 萬元款項予甲○○。嗣戊○○於95年4 月21日，持如附表編號1 所示之支票1 張，前
    往高雄縣大寮鄉○○○路712 號「立華當鋪」，交予不知情
    之林嘉豪作為清償典當債務5 萬元，經林嘉豪於95年4 月30
    日，持如附表編號1 所示之支票向玉山銀行後庄分行提示，
    發覺為掛失止付之支票，始循線查悉上情。
二、案經臺灣高雄地方法院檢察署檢察官自動檢舉簽分偵查起訴
    。
    理  由
一、證據能力部分：
    按被告以外之人於審判外之陳述，雖不符刑事訴訟法第159
    條之1 至第159 條之4 之規定，而經當事人於審判程序同意
    作為證據，法院審酌該言詞陳述或書面陳述作成時之情況，
    認為適當者，亦得為證據，刑事訴訟法第159 條之5 第1 項
    定有明文。本件檢察官、被告於本院審判程序時，就本判決
    所引用審判外之言詞或書面陳述，均明示同意有證據能力，
    本院審酌該具有傳聞證據性質之證據，其取得過程並無瑕疵
    ，與待證事實具有關聯性，證明力非明顯過低，以之作為證
    據係屬適當，認俱得為證據。
二、認定犯罪事實所憑證據及理由：
    訊據被告甲○○坦承於95年3 、4 月間某日，自丙○○取得
    如附表所示之支票2 張後，透過乙○○向他人借款5 萬元之
    事實，然否認有何行使偽造有價證券、詐欺之犯行，辯稱：
    伊不知支票係遭偽造，女友丙○○交給伊支票時，金額、日
    期、印章都有了云云。經查：
  (一)被告於95年3 、4 月間某日，自丙○○取得如附表所示之支
    票2 張後，持上開支票2 張，透過乙○○向戊○○借款5 萬
    元。戊○○於95年4 月21日，持如附表編號1 所示之支票1
    張，前往高雄縣大寮鄉○○○路712 號「立華當鋪」，交予
    林嘉豪作為清償典當債務5 萬元，經林嘉豪於95年4 月30日
    ，持如附表編號1 所示之支票向玉山銀行後庄分行提示，發
    覺為掛失止付之支票等情，固為被告所不否認，且經證人乙○○、戊○○、林嘉豪分別證述明確，並有立華當鋪當票及
    行車執照影本1 張、臺灣票據交換所高雄市分所95年5 月10
    日台票高字第1068號函檢附支票及退票理由單影本、遺失票
    據申報書正副本、掛失止付票據提示人資料查報表各1 份在
    卷可稽（警卷第8-15頁），及附表編號1 所示支票1 張扣案
    可佐。此部分之事實，堪信為真實。
  (二)雖被告辯稱不知上開支票2 張係遭竊或偽造云云，然如附表
    所示支票2 張為丁○○放置家中遭竊且遭人填載金額、日期
    及用印乙節，經證人丁○○於警、偵訊時證稱：我放在家中
    抽屜的支票2 張遭竊，有向臺中商業銀行高雄分行辦理掛失
    ，遭竊的支票是未填金額與蓋章的空白支票，KSA0000000支
    票上的發票日期、金額不是我寫的，印章也不是我的支票章
    等語甚詳（警卷第5-6 頁、偵(三)卷第6 頁），復有前揭遺失
    票據申報書正副本及扣案支票可佐。又被告既確有行使上開
    2 張偽造支票之客觀行為業如前述，則其該等行為是否構成
    行使偽造有價證券，則端視其於行使該偽造有價證券時，是
    否知悉該有價證券是否係屬偽造而定。
  (三)證人乙○○於偵、審中證稱：支票是被告拿給戊○○借錢，
    被告的綽號是「神經」，我印象較深刻的是當時被告跟丙○○在交往，因為他們有吸毒，我記得在他們住的三誠路那邊
    ，丙○○拿支票給被告說要兌現，我問票是從哪裡來的，丙○○說是她阿伯的，印章都已蓋好了，我當然不會懷疑票是
    有問題的，我還有帶被告去找過陳奕為幫忙，最後拿支票去
    向「小金仔」戊○○借錢等語（偵(三)卷第77-78 頁、本院卷
    第62-63 頁）；證人陳奕為於偵訊時證稱：被告與乙○○來
    找過我，「阿凱」、「神經仔」就是被告甲○○，被告有拿
    支票請我幫忙調現，我跟他約在外面見面，我看他票時曾向
    銀行照會，結果票信很好，我懷疑他怎麼有這種票，且被告
    拿同一人的票，但票上有蓋四角章、圓章，我打電話問銀行
    說印鑑章是圓的，我就說他票是有問題的而拒絕，後來他應
    該是把票拿給戊○○等語（偵(二)卷第66-67 頁、偵(三)卷第
    122-124 頁）；證人戊○○於偵、審中證稱：我曾將所有車
    號6257-FE 小客車當了30萬元，後來拿KSA0000000支票交給
    當鋪負責人林嘉豪，該支票是乙○○跟綽號「神經」、「凱
    仔」拿來調現的，被告先拿票給陳奕為，陳奕為又把票還給
    被告，被告就請乙○○拿票向我調現，我因為認為票沒問題
    才在KSA0000000支票簽名背書給林嘉豪，另1 張後來還給被
    告等語（偵(三)卷第124 頁、本院卷第65頁背面）。依上開證
    人所述，堪認被告持上揭支票2 張，透過不知情之乙○○向
    陳奕為請託協助兌現，經陳奕為確認上開2 張支票應有可疑
    ，而拒絕被告之請求並告以上情。則被告既無可信賴該支票
    為真實而非虛偽之情形，且被告與丙○○當時因施用毒品需
    錢花用，又被告一再供陳支票係丙○○所交付等語，亦核與
    證人乙○○上揭所述相符，縱無證據證明該2 張支票係被告
    或丙○○偽造，然被告至少於陳奕為拒絕其要求時，既知該
    2 張支票上印章分別為一圓章、一方章明顯不同而有可疑，
    應會詢問丙○○而得知支票來路不明，則被告與丙○○至少
    必有縱其所持係屬偽造之支票，加以行使亦不違背其本意之
    未必故意，被告既持上開偽造支票2 張利用不知情乙○○向
    戊○○佯稱作為借款之擔保，致使戊○○信以為真，而貸與
    款項受有損失，其詐欺取財之犯行亦堪認定。被告前揭所辯
    ，要無可採。從而，本件事證明確，被告行使偽造有價證券
    及詐欺之犯行，洵堪認定。
  (四)至證人丙○○於偵訊時稱：我與被告以前是男女朋友、沒有
    糾紛，支票不是我交給被告去借錢或調現，經被告質以：明
    明是妳交給我，時間又沒有很久，丙○○竟稱：這不是我的
    字，如果是我的字，我就承認等語，有偵訊筆錄可考（偵(二)
    卷第53頁）。則是否「交付」支票與支票上「字跡」何人所
    為，乃屬二事，而證人丙○○竟以支票字跡非其所為而迴避
    被告質疑其交付支票乙節，已有可疑。證人丙○○於審理時
    復稱：我沒有住過三誠路，以前也沒有看過乙○○，我沒有
    在三誠路拿支票交付給被告，經證人乙○○當庭質以：我確
    定丙○○住過那裡，當時她帶1 個小女孩，好像是他女兒，
    被告與丙○○是住在那邊最後面，我確定她說票是她阿伯的
    ，她拿出來，對筆跡的話，支票也不是我的筆跡，我沒必要
    這樣，我雖然也吃藥，但還有清醒的時候等語，證人丙○○
    始吐露：我確實有住在三誠路一陣子，有帶1 個小孩住那邊
    沒有很久，後來我的小孩被帶到社會局去了等語，亦有本院
    審判筆錄可按（本院卷第66-67 頁），益顯見證人丙○○因
    其亦牽涉本案，所述均避重就輕，其證詞委無可採。
三、論罪科刑：
  (一)被告上述於95年7 月1 日以前之行為，因刑法業於民國94年
    1 月7 日修正，於同年2 月2 日公布，於95年7 月1 日施行
    。按行為後法律有變更者，適用行為時之法律，但行為後之
    法律有利於行為人者，適用最有利於行為人之法律，修正後
    即現行刑法第2 條第1 項訂有明文。又按比較新舊法，應就
    罪刑有關之共犯、未遂犯、想像競合犯、牽連犯、連續犯、
    結合犯，以及累犯加重、自首減輕暨其他法定加減原因（如
    身分加減）與加減例等一切情形，綜其全部罪刑之結果而為
    比較，此有最高法院95年5 月23日第8 次刑庭會議決議可資
    參照。是比較新舊法如下：
  1.刑法第33條第5 款關於罰金之規定，已由原規定「1 元（銀
    元）以上」變更為「新臺幣1,000 元以上，以百元計算之。
    」，比較修正前後關於最低罰金刑處罰之標準，以舊法較有
    利於被告。修正前刑法第68條規定：罰金加重者，僅加重其
    最高度。修正後同法第67條則規定：罰金加重者，其最高度
    及最低度同加重之，經比較新舊法結果，以修正前刑法第68
    條之規定對於被告較屬有利。
  2.被告行為後新法業已刪除第55條關於牽連犯之規定，依舊法
    得成立牽連犯之各該行為，於新法施行後因刪除牽連犯之規
    定，應予分論併罰，比較新舊法結果，自以修正前刑法第55
    條牽連犯之規定，較有利於被告。
  3.經比較新舊法結果，被告於95年7 月1 日以前所為之犯行，
    應整體適用修正前之規定。
  4.另95年7 月1 日生效實施之刑法第28條就共同正犯之範圍雖
    有限縮，排除陰謀犯、預備犯之共同正犯，且刑法第47 條
    第1 項就累犯之規定以出於故意再犯者為限，然被告無論依
    修正前、後之規定，均成立共同正犯，以及構成累犯，對被
    告而言並無有利或不利之情形，惟本案尚有前述其他為新、
    舊法之比較後而整體適用修正前規定之情形，則關於共同正
    犯、累犯之規定亦應同整體適用之（最高法院97年第2 次刑
    庭會議決議可參）。
  (二)按票據法所規定之支票，當為有價證券。核被告基於縱其所
    持係屬偽造之支票，加以行使亦不違背其本意之未必故意，
    而持附表所示之偽造支票加以行使之行為，係犯刑法第201
    條第2 項行使偽造有價證券罪。被告為供擔保而持上開偽造
    支票向戊○○詐取借款5 萬元之所為，係犯刑法第339 條第
    1 項之詐欺取財罪。被告與丙○○就上開犯行，有犯意聯絡
    、行為分擔，應論以共同正犯。被告委請不知情之乙○○向
    戊○○借款調現，為間接正犯。其以偽造之有價證券供作擔
    保而借款，則其借款之行為，為行使有價證券以外之另一行
    為，其間有方法目的關係，應論以詐欺罪之牽連犯（最高法
    院95年台上字第7262號判決參照）。起訴意旨雖認被告係涉
    犯刑法第201 條第2 項之行使偽造有價證券罪，漏未就被告
    詐欺取財罪部分提起公訴，然此部分與起訴之行使偽造有價
    證券罪部分，既有牽連犯之裁判上一罪關係，為起訴效力所
    及，本院自得併予審理。被告同時行使附表所示之偽造支票
    2 張，為單純一罪，而僅論以一個行使偽造有價證券罪。又
    被告有事實欄所載前科紀錄，甫於95年1 月8 日假釋期滿未
    經撤銷而視為執行完畢，有臺灣高等法院被告前案紀錄表1
    份在卷，其受徒刑之執行完畢後，5 年以內故意再犯本件有
    期徒刑以上之罪，為累犯，應依刑法第47條第1 項規定加重
    其刑。爰審酌被告因施用毒品需錢花用，基於縱其所持係屬
    偽造之支票，加以行使亦不違背其本意之未必故意，而持向
    戊○○詐稱借款調現5 萬元，對社會經濟秩序顯已構成相當
    之危險及妨害，甚且除遭扣案附表編號1 之面額5 萬元支票
    外，猶有附表編號2 未扣案面額10萬元支票隨時可能行使，
    及被告犯後否認犯行，難認有悔意，暨參酌其犯罪動機、手
    段及生活狀況等一切情狀，爰量處被告如主文所示之刑。又
    被告上開行為犯罪之時間係在96年4 月24日以前，復無中華
    民國九十六年罪犯減刑條例所定不得減刑之情形，應依同條
    例第2 條第1 項第3 款之規定，減其宣告刑2 分之1 。另偽
    造之有價證券不問屬於犯人與否，沒收之，刑法第205 定有
    明文，扣案如附表所示之支票2 張均係偽造之物，雖附表編
    號2 所示支票未扣案，然無證據證明已滅失，均應依該條規
    定予以宣告沒收。
據上論斷，應依刑事訴訟法第299 條第1 項前段，刑法第2 條第
1 項前段、第201 條第2 項、第205 條、第339 條第1 項，（95
年7 月1 日）修正前刑法第28條、第47條、第55條，刑法施行法
第1 條之1 ，中華民國96年罪犯減刑條例第2 條第1 項第3 款、
第7 條，判決如主文。
本案經檢察官賴寶合到庭執行職務。
中    華    民    國    99    年    10    月    21    日
                  刑事第十二庭  審判長法  官  黃建榮
                                      法  官  林勳煜
                                      法  官  王品惠
以上正本證明與原本無異。
如不服本判決應於收受送達後10日內向本院提出上訴書狀，並應
敘述具體理由；如未敘述上訴理由者，應於上訴期間屆滿後20日
內向本院補提理由書（均須按他造當事人之人數附繕本）「切勿
逕送上級法院」。
中    華    民    國    99    年    10    月    21    日
                                       書記官  李文廣
附表：
┌─┬───┬──────┬────┬────┬──────┐
│編│發票人│支票票號    │發票日  │票面金額│付款銀行    │
│號│      │            │年/月/日│(新臺幣)│            │
├─┼───┼──────┼────┼────┼──────┤
│ 1│丁○○│KSA0000000  │95/4/30 │5 萬元  │臺中商業銀行│
│  │      │(已扣案附卷)│        │        │高雄分行    │
├─┼───┼──────┼────┼────┼──────┤
│ 2│丁○○│KSA0000000  │不詳    │10萬元  │臺中商業銀行│
│  │      │（未扣案）  │        │        │高雄分行    │
└─┴───┴──────┴────┴────┴──────┘
附錄本判決論罪之法條：
中華民國刑法第201 條第2 項
行使偽造、變造之公債票、公司股票或其他有價證券，或意圖供
行使之用，而收集或交付於人者，處1 年以上7 年以下有期徒刑
，得併科3 千元以下罰金。

司法院資訊處製作；財團法人民間司法改革基金會備份。
